---
title: "Distribuição espacial do risco para mortalidade infantil em Curitiba-PR (2004)"
---

```{r,setup, include=FALSE}
knitr::opts_chunk$set(comment = NULL,
               message = FALSE)
library(knitrBootstrap)
```

# Modelos GAM (Generalized Additive Models)

- *LM - Linear Model*

$$Y_i = \mu_i+\epsilon_i$$ 

em que, $\mu_i = X_i\beta$ e $\mu_i = E(Y_i)$
 


- *GLM - Generalized Linear Model*  

$$
g(\mu_i) = X_i\beta
$$

em que , $g$ é uma função de ligação

- *GAM - Generalized Additive Model*

    $$
    g(\mu_i) = X_i\beta+f_1(x_{1i})+f_2(x_{2i})+f_3(x_{3i},x_{41})+...
    $$  
    
Para os modelos *GLM* e *GAM*, $Y_i \sim$ alguma distribuição da familia exponencial 
    
## Regressão via *Splines*

- Método para aproximar funções(Interpolação)

$$
y_i = S(x_i)+\epsilon_i
$$


- Função por partes (partição do intervalo[a,b])

$$
S(x) = \sum b_j(x)\beta_j
$$

em que $b_j(x)$ é a j-ésima base da função.

## Exemplo Regressão via Splines

```{r}
size <- c(1.42,1.58,1.78,1.99,1.99,1.99,2.13,2.13,2.13,2.32,
	2.32,2.32,2.32,2.32,2.43,2.43,2.78,2.98,2.98)
wear <- c(4,4.2,2.5,2.6,2.8,2.4,3.2,2.4,2.6,4.8,2.9,3.8,3,
     	2.7,3.1,3.3,3,2.8,1.7)
x <- size-min(size);x <- x/max(x)
plot(x,wear,xlab='Scaled engine size',ylab='Wear index')
rk <- function(x,z) ## R(x,z) for cubic spline on [0,1]
   { ((z-0.5^2)-1/12)*((x-0.5^2)-1/12)/4-
      	((abs(x-z)-0.5)^4-(abs(x-z)-0.5)^2/2+7/240)/24
	}

spl.X <- function(x,xk) 
## set up model matrix for cubic penalized regression spline
{      q <- length(xk) + 2 # number of parameters
       n <- length(x)      # number of data
       X <- matrix(1,n,q)  # initialized model matrix
       X[,2] <- x	   # set second column to x
       X[,3:q] <- outer(x,xk, FUN=rk)
       X
}

xk <- 1:4/5		# choose some knots
X <- spl.X(x,xk)	# generated model matrix
mod.1 <- lm(wear~X-1)	# fit model
xp <- 0:100/100		# x values for prediction
Xp <- spl.X(xp,xk)	# prediction matrix
lines(xp,Xp%*%coef(mod.1),col='red')
```

## *Smoothing Splines*

- Escolha do melhor parâmetro de suavização

   A idéia é: tirar sucessivamente elementos da amostra e fazer uma estimativa do ponto retirado.

   Objetivo é: minimizar o erro de predição.

    - Generalized Cross Validation (GCV)
      Usado quando a escala do parâmetro não é conhecida

    - Un-Biased Risk Estimator (UBRE)
      Usado quando a escala do parâmetro é conhecida    

## Dados 

- Origem dos dados: SIM(Sistema sobre mortalidade) e SINASC(Sistema de informação sobre nascidos vivos)
- Cedidos pela Secretaria municipal de saúde de Curitiba-PR
- Georreferenciamento foi realizado pelo SIG do IPPUC de Curitiba-PR
- Considerados todos os óbitos com até 12 meses incompletos em 2004
- Amostra final consistiu em um caso para cada dois controles
- Dois grupos
     - Mortalidade neonatal(óbitos com menos de 28 dias)
    - Mortalidade pósnatal(óbitos entre 28 a 12 meses incompletos)

- Variáveis consideradas:
    - Variável resposta, 1(óbito) e 0(caso contrário);
   - Coordenada de localização espacial da residência(latitude e longitude);
   - Variáveis sócio-demográficas:
     - Peso ao nascer e gênero da criança;
     - Tipo de parto;
     - Tempo de gestação;
     - Escolaridade e idade da mãe;
     - Quantidade de filhos mortos;
     - Quantidade de filhos vivos.



## Recursos Computacionais
 - [R - https://www.r-project.org/](https://www.r-project.org/)

   Pacote usado neste estudo

    - mgcv::gam()

   Pacotes para ajustar modelos *GAM*

    - gam::gam()

    - tsDyn::aar()

    - gamlss::gamlss()
[gamlss](http://www.gamlss.org/)


## Resultados

```{r,results='hide'}
### Carregando pacotes necessários
sapply(c("sp", "maptools", "spdep", "mgcv", "rgdal"), require, char=T)

##### lendo o mapa do estado do PARANÁ
cwb<-readOGR("div_municipal.shp",layer="div_municipal")
######## Carregando dados de mortalidade neonatal
neo <- read.table('neo_contr1.txt',h=T)
head(neo)
names(neo)
neo$Y <- as.factor(neo$Y)
neo$ESCMAE <- as.factor(neo$ESCMAE)
neo$ESTCIVMAE <- as.factor(neo$ESTCIVMAE)
neo$GESTACAO <- as.factor(neo$GESTACAO)
neo$GRAVIDEZ <- as.factor(neo$GRAVIDEZ)
neo$PARTO <- as.factor(neo$PARTO)
neo$RACACOR <- as.factor(neo$RACACOR)
levels(neo$GESTACAO) <- c('0','0','0','0','1','0')
summary(neo$GESTACAO)
prop.table(table(neo$Y))

######## Carregando dados de mortalidade pos
pos <- read.table('pos_contr2.txt',h=T)
pos$Y <- as.factor(pos$Y)
pos$ESCMAE <- as.factor(pos$ESCMAE)
pos$ESTCIVMAE <- as.factor(pos$ESTCIVMAE)
pos$GESTACAO <- as.factor(pos$GESTACAO)
pos$GRAVIDEZ <- as.factor(pos$GRAVIDEZ)
pos$PARTO <- as.factor(pos$PARTO)
pos$RACACOR <- as.factor(pos$RACACOR)
levels(pos$GESTACAO) <- c('0','0','0','1','0')

```
```{r,fig.width = 7,fig.height = 7}
### Plotando o mapa de Curitiba
par(mfrow=c(1,2))
plot(cwb,main='Componente Neonatal')
## Inserindo os controles
points(neo$XCOORD[neo$Y==0],neo$YCOORD[neo$Y==0],col='darkgreen',cex = .4, pch=19)
### Inserindo os caso
points(neo$XCOORD[neo$Y==1],neo$YCOORD[neo$Y==1],col='red',cex = 0.4, pch=19)

legend(662025,7163520, legend = c('Não óbitos','Óbitos'), col = c('darkgreen','red'), pch = 19,
              lty = 1,bty='n',text.col=c('darkgreen','red'))


plot(cwb,main='Componente Pósnatal')
#bbox(cwb)
## Inserindo os controles
points(pos$XCOORD[neo$Y==0],pos$YCOORD[neo$Y==0],col='darkgreen',cex = .4, pch=19)
### Inserindo os caso
points(neo$XCOORD[pos$Y==1],neo$YCOORD[pos$Y==1],col='red',cex = 0.4, pch=19)

legend(662025,7163520, legend = c('Não óbitos','Óbitos'), col = c('darkgreen','red'), pch = 19,
              lty = 1,bty='n',text.col=c('darkgreen','red'))

```

Componente Neonatal
```{r}
model.neo <- gam(neo$Y ~ neo$PESO+neo$GESTACAO+neo$IDADEMAE+neo$QTDFILVIVO+neo$PARTO+s(XCOORD,YCOORD, k=10, bs="tp"),family=binomial,data=neo) 
summary(model.neo)
```

## Resultados
Componente Posnatal
```{r}
model.pos<-gam(pos$Y ~ pos$IDADEMAE+pos$PESO+pos$QTDFILVIVO+s(pos$XCOORD,pos$YCOORD, k=10,bs='tp'), family=binomial,dat=pos) 
summary(model.pos)
```

## Resultados
```{r,fig.width = 10,fig.height = 9}

###### Ajustando modelo GAM 
models <- gam(neo$Y ~ +s(XCOORD,YCOORD, k=10, bs="tp"),family=binomial,data=neo) 


## Fazendo a grid 
xLim <- range(pretty(bbox(cwb)[1,])) ### Adicionado
yLim <- range(pretty(bbox(cwb)[2,])) ### Adicionado
gx <- seq(xLim[1],  xLim[2], 500); nx <- length(gx) ### Modificado
gy <- seq(yLim[1],  yLim[2], 500); ny <- length(gy) ### Modificado
gr <- expand.grid(gx, gy) 
XCOORD <- gr$Var1 
YCOORD <- gr$Var2 

### criando data frame para predição 
ndados <- data.frame(XCOORD, YCOORD)
pred   <- predict(models,ndados,type="response",se.fit=TRUE) 
pred   <- data.frame(pred) 

### Adicionado ###############################################################
### Criando uma Máscara - pontos da grade vs. polígono do município
gr.sp   <- gr; coordinates(gr.sp) <- ~Var1+Var2
cwb.pol <- SpatialPolygons(list(Polygons(list(Polygon(cwb@lines[[1]]@Lines[[1]]@coords)), "CWB")))
mask    <- over(gr.sp, cwb.pol)

### Usando a máscara
masked <- matrix(pred$fit, nrow=nx, ncol=ny)* matrix(mask, nrow=nx, ncol=ny)

par(mfrow=c(1,2))
contour(gx, gy, masked, asp=T, col=3, ### Modificado
        main="Componente Neonatal", 
        xlab="", ylab="" ,axes=F)
plot(cwb, add=T,axes=F) 

###### Ajustando modelo GAM Componente POSNATAL 
models2 <- gam(pos$Y ~ +s(XCOORD,YCOORD, k=10, bs="tp"),family=binomial,data=pos) 


## Fazendo a grid 
xLim <- range(pretty(bbox(cwb)[1,])) ### Adicionado
yLim <- range(pretty(bbox(cwb)[2,])) ### Adicionado
gx <- seq(xLim[1],  xLim[2], 500); nx <- length(gx) ### Modificado
gy <- seq(yLim[1],  yLim[2], 500); ny <- length(gy) ### Modificado
gr <- expand.grid(gx, gy) 
XCOORD <- gr$Var1 
YCOORD <- gr$Var2 

### criando data frame para predição 
ndados2 <- data.frame(XCOORD, YCOORD) 
pred2   <- predict(models2,ndados,type="response",se.fit=TRUE) 
pred2   <- data.frame(pred2) 

### Adicionado ###############################################################
### Criando uma Máscara - pontos da grade vs. polígono do município
gr.sp   <- gr; coordinates(gr.sp) <- ~Var1+Var2
cwb.pol <- SpatialPolygons(list(Polygons(list(Polygon(cwb@lines[[1]]@Lines[[1]]@coords)), "CWB")))
mask    <- over(gr.sp, cwb.pol)

### Usando a máscara
masked2 <- matrix(pred2$fit, nrow=nx, ncol=ny)* matrix(mask, nrow=nx, ncol=ny)


contour(gx, gy, masked2, asp=T, col=3, ### Modificado
        main="Componente Posnatal", 
        xlab="", ylab="" ,axes=F)
plot(cwb, add=T,axes=F) 

```

## Considerações Finais

- Grande influência para  ambas  componentes da mortalidade infantil;
    - Peso as nascer
    - Idade da mãe
    - Quantidade de filhos vivos

- Influência apenas para a componente Neonatal;
    - Tempo gestacional
    - Tipo de parto
    - Mortalidade neonatal está mais associada a fatores de ordem congênita e complicações no parto.

- Escolaridade da mãe não é fator de risco;

- A variação espacial do risco evidenciou-se  constante  ao  longo  do  espaço      

## *To do List*

- Ajuste com outras bases de suavização

- Expandir estudo aos *Generalized Additive Mixed Models (GAMMs)* 

- Ajuste com o pacote `gamlss`

- Testar gráficos dinâmicos com dados de vários anos

    - [shiny package](https://cran.r-project.org/web/packages/shiny/index.html)

## Referências

 - [WOOD, S. N., Generalized Additive Models: Introduction with R](http://reseau-mexico.fr/sites/reseau-mexico.fr/files/igam.pdf)

 - [T.J. Hastie, R.J. Tibshirani, Generalized Additive Models](https://www.crcpress.com/Generalized-Additive-Models/Hastie-Tibshirani/9780412343902)
        
 - [Análise espacial da mortalidade infantil em Porto Alegre-RS](http://www.leg.ufpr.br/lib/exe/fetch.php/projetos:artigo_silvia-rs.pdf)

 - [Kelsall & Diggle (1998)](http://www.leg.ufpr.br/lib/exe/fetch.php/projetos:mortalidade:bibliografia:1467-9876.pdf)

 - [Kelsall & Diggle (2002)](http://www.leg.ufpr.br/lib/exe/fetch.php/projetos:mortalidade:bibliografia:1467-9876_2e00274.pdf)

 - [mgcv packages](https://cran.r-project.org/web/packages/mgcv/mgcv.pdf)
